ACORDAO-COMPLETO-2495862

ACÓRDÃO 18543/2021 ATA 39/2021 - SEGUNDA CÂMARA

VISTOS, relatados e discutidos estes autos de Recurso de Reconsideração interposto por Fábio Magno Sabino Pinho Marinho, contra o Acórdão 12964/2020-TCU-Segunda Câmara, que julgou a tomada de contas especial (TCE) instaurada pelo Fundo Nacional de Desenvolvimento da Educação (FNDE) , em seu desfavor, tendo por fundamento a não consecução dos objetivos pactuados no Convênio 700021/2008, que vigorou de 26/6/2008 a 18/7/2014 e tinha por objeto conceder apoio financeiro para implementação das ações educacionais constantes no Plano de Ações Articuladas - PAR, no âmbito do Plano de Metas Compromisso Todos pela Educação, do Plano de Desenvolvimento da Educação - PDE;
ACORDAM os Ministros do Tribunal de Contas da União, reunidos em sessão de 2ª Câmara, diante das razões expostas pelo relator, com fundamento nos arts. 32, inciso I, e 33 da Lei 8.443/1992, em:
9.1. conhecer do Recurso de Reconsideração interposto por Fábio Magno Sabino Pinho Marinho para, no mérito, negar-lhe provimento;
9.2. dar ciência desta decisão ao recorrente e aos demais interessados.

Recurso de reconsideração interposto por Fábio Magno Sabino Pinho Marinho (peça 83), contra o Acórdão 12.964/2020-TCU-Segunda Câmara (peça 58), relatado pelo Ministro Substituto Marcos Bemquerer

Segunda Câmara

Município de Jandaíra - RN.

3. Interessados/Responsáveis/Recorrentes:
3.1. Interessado: Fundo Nacional de Desenvolvimento da Educação (00.378.257/0001-81).
3.2. Responsáveis: Fábio Magno Sabino Pinho Marinho (XXX.232.254-XX); Jose Roberto de Sousa (XXX.303.674-XX).
3.3. Recorrente: Fábio Magno Sabino Pinho Marinho (XXX.232.254-XX).

13.1. Ministros presentes: Bruno Dantas (Presidente), Aroldo Cedraz (Relator) e Raimundo Carreiro.
13.2. Ministro-Substituto presente: André Luís de Carvalho.

ACORDAO-COMPLETO-2534841

Acórdão 3148/2022 - Segunda Câmara

AROLDO CEDRAZ

Ministro-Substituto Marcos Bemquerer Costa.

Adoto como relatório e transcrevo a seguir a instrução de peça 98, com a qual anuiu o corpo dirigente da Serur (peças 99 e 100) , bem como o Ministério Público junto ao Tribunal (peça 101) .
"INTRODUÇÃO
1.	Trata-se de recurso de reconsideração interposto por Fábio Magno Sabino Pinho Marinho (peça 83) , contra o Acórdão 12964/2020-TCU-Segunda Câmara (peça 58) , relatado pelo Ministro Substituto Marcos Bemquerer, nos seguintes termos:
        9.1. com fundamento nos arts. 1º, inciso I, 16, inciso III, alíneas b e c, 19, caput, e 23, inciso III, da Lei 8.443/1992, julgar irregulares as contas dos Srs. Fábio Magno Sabino Pinho Marinho e José Roberto de Sousa, condenando-os, em solidariedade, ao pagamento das quantias originais, abaixo discriminadas, com a fixação do prazo de quinze dias, a contar da notificação, para comprovarem, perante o Tribunal (artigo 214, inciso III, alínea a, do Regimento Interno) , o recolhimento da dívida ao  Fundo Nacional de Desenvolvimento da Educação, atualizada monetariamente e acrescida dos juros de mora, calculados a partir das datas indicadas até a do efetivo recolhimento, na forma prevista na legislação em vigor, abatendo-se, na oportunidade, eventuais valores ressarcidos, na forma do disposto no enunciado 128 da súmula de jurisprudência do TCU:
	Data
	Valor (R$) 
	Tipo

	8/7/2008
	700.000,00
	Débito

	6/4/2010
	239.940,58
	Débito

	23/7/2015
	216.972,49
	Crédito

        9.2. aplicar aos Srs. Fábio Magno Sabino Pinho Marinho e José Roberto de Sousa, de forma individual, a multa prevista nos artigos 19, caput, e 57 da Lei 8.443/1992, no valor de R$ 150.000,00 (cento e cinquenta mil reais) , fixando-lhes o prazo de 15 (quinze) dias, a contar da notificação, para que comprovem, perante o Tribunal (artigo 214, inciso III, alínea a, do Regimento Interno) , o recolhimento da dívida aos cofres do Tesouro Nacional, atualizada monetariamente desde a data do presente Acórdão até a do efetivo recolhimento, se for paga após o vencimento, na forma da legislação em vigor;
        9.3. autorizar, caso requerido, nos termos do art. 26 da Lei 8.443/1992 c/c o art. 217 do Regimento Interno/TCU, o parcelamento das dívidas em até 36 (trinta e seis) parcelas mensais e sucessivas, sobre as quais incidirão os correspondentes acréscimos legais (débito: atualização monetária e juros de mora; multa: atualização monetária) , esclarecendo aos responsáveis que a falta de pagamento de qualquer parcela importará no vencimento antecipado do saldo devedor, sem prejuízo das demais medidas legais;
        9.4. autorizar, desde logo, nos termos do art. 28, inciso II, da Lei 8.443/1992, a cobrança judicial das dívidas, caso não atendidas as notificações;   
        9.5. enviar cópia deste Acórdão à Procuradoria da República no Estado do Rio Grande do Norte, nos termos do § 7° do art. 209 do Regimento Interno do TCU, para a adoção das medidas que entender cabíveis.
HISTÓRICO
2.	Trata-se, originariamente, de tomada de contas especial (TCE) instaurada pelo Fundo Nacional de Desenvolvimento da Educação (FNDE) , em desfavor de Fábio Magno Sabino Pinho Marinho, Prefeito de Jandaíra/RN nas gestões 2005/2008 e 2009/2012; e José Roberto de Sousa, Prefeito na gestão 2013/2016, tendo por fundamento a não consecução dos objetivos pactuados no Convênio 700021/2008 (Siafi 625885) . 
2.1.	O ajuste, que vigorou de 26/6/2008 a 18/7/2014, tinha por objeto (peça 1, p. 37) :
 (...) conceder apoio financeiro para implementação das ações educacionais constantes no Plano de Ações Articuladas - PAR, no âmbito do Plano de Metas Compromisso Todos pela Educação, do Plano de Desenvolvimento da Educação - PDE, que visam proporcionar à sociedade a melhoria da infraestrutura da rede física escolar, com a Construção de Escola (s) .
2.2.	O plano de trabalho (PT) previu a construção de Escola Padronizada de Educação Infantil no âmbito do Programa Nacional de Reestruturação e Aparelhagem da Rede Escolar Pública de Educação Infantil (Proinfância) (peça 1, p. 28) .
2.3.	A obra não foi concluída. Nesta Corte, os responsáveis foram ouvidos em face das seguintes irregularidades (peças 23 e 46) :
 (...) não consecução dos objetivos pactuados quanto aos recursos repassados ao Município de Jandaíra/RN no âmbito do Convênio 700021/2008 (Siafi 625885) , com a consequente não demonstração da boa e regular aplicação dos recursos federais recebidos à conta da mencionada avença, em razão de: (i) a obra está inacabada; (ii) a Planilha de Serviços Contratada não consta do processo; (iii) a Planilha de Medições Acumuladas Consolidada não consta do processo; e (iv) a obra não foi concluída e não está apta para ser utilizada; (v) não restituição dos valores repassados ao FDNE em função da não consecução dos objetivos pactuados no convênio
2.4.	Após citação das partes e análise das alegações de defesa apresentadas apenas por Fábio Magno Sabino Pinho Marinho, o Tribunal, por intermédio do Acórdão 12964/2020-TCU-Segunda Câmara (peça 58) , julgou-lhes irregulares as contas, imputando-lhes débito e lhes aplicando multa, na forma da introdução acima.
ADMISSIBILIDADE
3.	Reitera-se o exame preliminar de admissibilidade (peça 84) , ratificado pelo Exmo. Sr. Ministro Relator, na peça 87, que concluiu pelo conhecimento do recurso, suspendendo-se, ao recorrente e a todos os responsáveis condenados em solidariedade com ele, os efeitos dos itens 9.1, 9.2 e 9.4 do Acórdão 12964/2020-TCU-Segunda Câmara, sob a relatoria do Ministro Substituto Marcos Bemquerer, eis que preenchidos os requisitos processuais aplicáveis à espécie.
MÉRITO
4.	Delimitação
4.1.	Constitui objeto do recurso a seguinte questão: Se cabia a Fábio Magno Sabino Pinho Marinho a prestação de contas dos recursos repassados por meio do Convênio 700021/2008 (peça 83) 
5.	Responsabilização de Fábio Magno Sabino Pinho Marinho a prestação de contas dos recursos repassados por meio do Convênio 700021/2008 (peça 83) 
5.1.	O recorrente afirma não poder ser responsabilizado pela prestação de contas dos recursos repassados por meio do Convênio 700021/2008, tendo em vista os seguintes argumentos: 
a) Em 2012, a execução da obra atingiu 83,35%, sendo obstada pela necessidade de readequação do castelo d'água sem qualquer incremento financeiro. O recorrente aguardava autorização de mudança no projeto pelo FNDE, o que ocorreu apenas em 2013, na gestão de José Roberto de Sousa (peça 83, p. 2-3 e 6) ;
b) A construtora que executou o serviço corrigiu todas as falhas indicadas e atendeu as exigências do FNDE, que apontou, em relatório, paralisação das obras (peça 83, p. 2-3) ;
c) Nas gestões 2008-2012 e 2013-2016, restou na conta do convênio para concluir a obra o montante de R$ 216.972,49. O valor devolvido ao FNDE por José Roberto de Sousa era suficiente para concluir a creche (peça 83, p. 3) ;
d) O recorrente não perdeu prazo para prestar contas, tendo havido prorrogação e a conclusão do objeto passou da gestão 2008-2012. O FNDE sempre concordou com os aditivos (peça 83, p. 3-4) ;
e) No decorrer da obra, o FNDE informou José Roberto de Sousa sobre a necessidade do preenchimento do Sistema de Gestão de Prestação de Contas (peça 83, p. 4) ;
f) O FNDE celebrou termo aditivo ao convênio com o município de Jandaíra/RN para prorrogação da vigência do ajuste até 18/7/2014 e posterior prestação de contas, conforme o Décimo Segundo Termo Aditivo (peça 83, p. 4-5) ;
g) O ajuste previa prazo de prestação de contas em até 60 dias após o término da vigência do acordo, ou seja, até o dia 17/9/2014, durante a gestão de José Roberto de Sousa (peça 83, p. 5) ;
h) De acordo com o art. 8º da Lei 8.443/1992, a omissão no dever de prestar contas ou da não comprovação dos recursos repassados pela União implica em responsabilidade da autoridade administrativa competente. Questiona-se como pode o recorrente ser responsabilizado se não se encontrava na administração da prefeitura, que estava sob a gestão de José Roberto de Sousa no período de 2013 a 2016 (peça 83, p. 5-6) ;
i) O processo licitatório e todos os pagamentos, no montante de R$ 847.859,56, foram realizados, o que pode ser verificado nos arquivos da prefeitura (peça 83, p. 6) .
	Análise
5.2.	Os argumentos do recorrente não merecem prosperar. Nos termos da pacífica jurisprudência desta Casa, a execução parcial do objeto pactuado aliada à imprestabilidade da parcela realizada permite a condenação do responsável pelo valor total dos recursos repassados pelo convênio (Acórdão 8169/2021-TCU-Primeira Câmara, Relator Ministro Weder de Oliveira) .
5.3.	Além disso, o ônus de comprovar a regular aplicação dos recursos públicos cabe ao responsável por seu gerenciamento (Acórdão 742/2010-TCU-Segunda Câmara-TCU-Segunda Câmara, relatado pelo Ministro Raimundo Carreiro) .
5.4.	Nessa linha, em primeiro lugar, os dois repasses do FNDE ocorreram ainda no mandato do ora recorrente, o maior, de R$ 700.000,00, ainda no início do segundo período de gestão de Fábio Magno Sabino Pinho Marinho, em 8/7/2008 (peça 53, p. 1) ; e o segundo, de R$ 239.940,58, em 6/4/2010 (peça 53, p. 4) . 
5.5.	É fato incontroverso, também, que todos os pagamentos à empresa contratada para realização das obras também ocorreram na gestão dele, conforme consta dos extratos bancários (peça 53) e do relatório do acórdão recorrido (peça 60, p. 7) :
23. Por oportuno, deve-se salientar que o primeiro repasse relativo ao convênio em tela, no valor de R$ 700.000,00, foi feito pelo FNDE ao Município de Jandaíra/RN em 8/7/2008 (peça 53, p. 1) , ainda no primeiro mandato do Sr. Fábio Magno Sabino Pinho Marinho (ex-prefeito nas gestões 2005/2008 e 2009/2012) . Adicionalmente, a última despesa relativa à obra em tela que foi registrada no extrato bancário ocorreu mais de quatro anos depois do primeiro repasse, um pouco antes do final da sua gestão como prefeito municipal (TED no valor de R$ 13.048,52, efetuado em 28/12/2012, cujo beneficiário foi a empresa construtora CS CONSTRUÇÕES E SERVIÇOS EIRELI, CNPJ 08.073.857/0001-43, peça 53, p. 5) .
5.6.	Dessa forma, o recorrente responde pelos valores que geriu e deve comprovar a regular a aplicação dos recursos por ele administrados, não importando, para tanto, o momento da apresentação da documentação comprobatória. A parte somente se eximiria de responsabilidade, caso comprovasse que deixou elementos probatórios suficientes da plena execução dos recursos, o que não ocorreu na espécie.
5.7.	Em segundo lugar, os técnicos da Diretoria de Gestão, Articulação e Projetos Educacionais do FNDE, incluindo-se engenheiro civil, conforme Parecer Técnico de Execução Física de Objeto Financiado (peça 3, p. 159-164) , constataram não haver planilhas de medição e termo de recebimento definitivo das obras, dentre outros documentos essenciais à comprovação da execução e funcionalidade do objeto. Diante disso, verificaram que "a obra não foi concluída e não está apta para ser utilizada" (peça 3, p. 163) .
5.8.	A parte não trouxe nas alegações de defesa ou no recurso ora em análise qualquer elemento probatório capaz de infirmar a conclusão dos técnicos, não se desincumbindo do respectivo mister. Ao contrário. O recorrente confirma a imprestabilidade da parcela executada. Logo, os responsáveis respondem pela integralidade do valor repassado.
5.9.	Dessa forma, resta incólume a responsabilidade do recorrente, em solidariedade com o prefeito sucessor, ao ter gerido a integralidade dos recursos do convênio, sem comprovação da conclusão do objeto ou do aproveitamento da parcela realizada em favor da municipalidade.
5.10.	Por fim, não se vislumbra prescrição das pretensões punitiva ou ressarcitória desta Corte. Os repasses em análise ocorreram em 2008 e 2010 e o prazo para prestação de contas terminou em setembro de 2014 (peças 4, p. 11) , tendo havido notificação do recorrente na fase interna da TCE no endereço registrado na Receita Federal do Brasil, em 3/2/2016 (peças 3, p. 171-172 e 180; e 6) . Nesta Corte, Fábio Magno foi citado em 2019 (peças 17, 23, 27 e 28) . 	Consta, ainda, parecer técnico, com apuração quanto à execução das obras, datado de 2/12/2015 (peça 3, p. 159-164) .
5.11.	José Roberto de Souza, por sua vez, foi notificado no âmbito da fase interna da TCE, mas em endereço não correspondente aos registros atuais da Receita Federal do Brasil (peças 3, p. 179 e 189-190; 4, p. 3; e 7) . De todo modo, nesta Corte, após sucessivas tentativas de citação, a parte foi regularmente citada por edital em 23/3/2020 (peças 46-47) .
5.12.	Além disso, após a conclusão da TCE, há diversos atos empreendidos pelo concedente, como a elaboração do relatório da TCE em 2017 (peça 4, p. 11-21) e manifestação do Controle Interno em 2018 (peça 4, p. 27-33) , até culminar na instauração dos presentes autos. Diante disso, não há que se falar em prescrição, seja pela ótica da Lei 9.873/1999 ou de acordo com a jurisprudência majoritária do Tribunal.
CONCLUSÃO
6.	Das análises anteriores, conclui-se que:
a) A execução parcial do objeto pactuado aliada à imprestabilidade da parcela realizada permite a condenação do responsável pelo valor total dos recursos repassados pelo convênio;
b) O ônus de comprovar a regular aplicação dos recursos públicos cabe ao responsável por seu gerenciamento.
6.1.	Dessa forma, o recorrente não logrou êxito em afastar as irregularidades que lhe foram imputadas, impondo-se a manutenção do julgado em seus exatos termos.
PROPOSTA DE ENCAMINHAMENTO
7.	Diante do exposto, com fundamento nos artigos 32, inciso I; e 33, da Lei 8.443/1992, submetem-se os autos à consideração superior, com posterior encaminhamento ao Ministério Público junto ao Tribunal de Contas da União e ao Gabinete do Relator, propondo:
a)  conhecer do recurso, para, no mérito, negar-lhe provimento;
b)  comunicar a deliberação que vier a ser proferida por esta Corte ao recorrente, ao FNDE e à Procuradoria da República no Estado do Rio Grande do Norte."
É o relatório.

Marcelo Stefano Gomes de Paiva (OAB/RN 17.824), representando Fábio Magno Sabino Pinho Marinho.

Subprocurador-Geral Paulo Soares Bugarin.

RECURSO DE RECONSIDERAÇÃO. TOMADA DE CONTAS ESPECIAL. CONHECIMENTO. RAZÕES RECURSAIS REJEITADAS. PROVIMENTO NEGADO. MANTIDOS OS TERMOS DO ACÓRDÃO RECORRIDO. CIÊNCIA.

TOMADA DE CONTAS ESPECIAL (TCE)

Secretaria de Recursos (Serur); Secretaria de Controle Externo de Tomada de Contas Especial (SecexTCE).

Conforme consignado no relatório precedente, este recurso de reconsideração foi interposto por Fábio Magno Sabino Pinho Marinho (peça 83) , contra o Acórdão 12964/2020-TCU-Segunda Câmara, que julgou a tomada de contas especial (TCE) instaurada pelo Fundo Nacional de Desenvolvimento da Educação (FNDE) , em seu desfavor, tendo por fundamento a não consecução dos objetivos pactuados no Convênio 700021/2008, que vigorou de 26/6/2008 a 18/7/2014 e tinha por objeto conceder apoio financeiro para implementação das ações educacionais constantes no Plano de Ações Articuladas - PAR, no âmbito do Plano de Metas Compromisso Todos pela Educação, do Plano de Desenvolvimento da Educação - PDE.
2.	O plano de trabalho (PT) previu a construção de Escola Padronizada de Educação Infantil no âmbito do Programa Nacional de Reestruturação e Aparelhagem da Rede Escolar Pública de Educação Infantil (Proinfância) , mas a obra não foi concluída, restando inservível a parcela realizada do convênio em questão.
3.	Mediante regular processo nesta Corte de Contas, o recorrente foi condenado, em solidariedade com o prefeito sucessor, a restituir os valores (abatido o que foi restituído) , em razão da gestão da integralidade dos recursos do convênio, sem comprovação da conclusão do objeto ou do aproveitamento da parcela realizada em favor da municipalidade. Também, lhes foi aplicada, individualmente, a multa prevista no art. 57 da Lei 8.443/1992, no valor de R$ 150.000,00 (cento e cinquenta mil reais) .
4.	De início, cabe conhecer do recurso por estarem preenchidos os requisitos de admissibilidade previstos nos artigos 32, inciso I, e 33 da Lei Orgânica do Tribunal de Contas da União.
5.	Em suas razões recursais, o Sr. Fábio Magno Sabino Pinho Marinho alega, em síntese que: a) em 2012, a execução da obra atingiu 83,35%, sendo obstada pela necessidade de readequação do castelo d'água sem qualquer incremento financeiro, e que aguardava autorização de mudança no projeto pelo FNDE, o que ocorreu apenas em 2013, na gestão de José Roberto de Sousa; b) a construtora que executou o serviço corrigiu todas as falhas indicadas e atendeu as exigências do FNDE, que apontou, em relatório, paralisação das obras; c) nas gestões 2008-2012 e 2013-2016, restou na conta do convênio para concluir a obra o montante de R$ 216.972,49 e o valor devolvido ao FNDE por José Roberto de Sousa era suficiente para concluir a creche; d) não perdeu prazo para prestar contas, uma vez que, devido às prorrogações, a conclusão do objeto passou da gestão 2008-2012, encerrando sua vigência em 18/7/2014, conforme o Décimo Segundo Termo Aditivo, e prazo para prestação de contas até 17/9/2014, recaindo na gestão de José Roberto de Sousa; e) no decorrer da obra, o FNDE informou José Roberto de Sousa sobre a necessidade do preenchimento do Sistema de Gestão de Prestação de Contas; e f) o processo licitatório e todos os pagamentos, no montante de R$ 847.859,56, foram realizados, o que pode ser verificado nos arquivos da prefeitura.
6.	Em seu exame, a Serur conclui pela rejeição das razões recursais apresentadas, e propôs a manutenção do julgado recorrido em seus exatos termos, conforme o seguinte trecho de sua instrução:
"6.	Das análises anteriores, conclui-se que:
a) A execução parcial do objeto pactuado aliada à imprestabilidade da parcela realizada permite a condenação do responsável pelo valor total dos recursos repassados pelo convênio;
b) O ônus de comprovar a regular aplicação dos recursos públicos cabe ao responsável por seu gerenciamento.
6.1.	Dessa forma, o recorrente não logrou êxito em afastar as irregularidades que lhe foram imputadas, impondo-se a manutenção do julgado em seus exatos termos."
7.	O Ministério Público junto ao Tribunal, em Parecer da lavra do Subprocurador-Geral, Dr. Paulo Soares Bugarin, manifestou-se de acordo com o exame e com a proposta de encaminhamento da Serur nos seguintes termos:
"2.	Da análise efetuada pela Serur (peça 98) , constata-se que os argumentos apresentados na peça recursal não são suficientes para elidir as ocorrências apontadas nos autos e que fundamentaram a condenação imposta pelo Tribunal, sendo, por conseguinte, incapazes de alterar a deliberação recorrida.
3.	Desse modo, considerando adequada a análise da unidade técnica, este representante do Ministério Público de Contas manifesta-se de acordo com a proposta de encaminhamento (peça 98) , no sentido de que esta Corte conheça e negue provimento ao presente recurso de reconsideração, mantendo-se os exatos termos do Acórdão 12964/2020-TCU-Segunda Câmara."
8.	Desde logo, alinho-me com as manifestações precedentes, incorporando seus fundamentos às minhas razões de decidir, sem prejuízo dos destaques que farei adiante.
9.	No que diz respeito aos 83,35% de execução do objeto do convênio em questão, importa esclarecer que, independentemente do quanto o projeto foi executado, ficou evidente que a obra restou inservível, não alcançando o propósito para o qual os recursos foram repassados. Ou seja, os recursos federais aplicados foram desperdiçados, uma vez que não trouxeram o benefício esperado, que era a implementação das ações educacionais constantes no Plano de Ações Articuladas - PAR, no âmbito do Plano de Metas Compromisso Todos pela Educação, do Plano de Desenvolvimento da Educação - PDE.
10.	Observo que em 4/7/2008 o recorrente já havia recebido R$ 700.000,00 para realizar o projeto (2008OB700040 - peça 3, p. 182) . Em 7/4/2010, o recorrente pede prorrogação do prazo para a conclusão do objeto, alegando a falta de repasse de R$ 250.000,00 (peça 2, p. 14) , embora conste à peça 3, p. 182, que em 1/4/2010 a Prefeitura de Jandaíra/RN tenha recebido a segunda e última parcela do FNDE, no valor de R$ 239.940,58 (2010OB701451) . 
11.	Na sequência, passados mais de dois anos do início da vigência do convênio, a obra estava com 81% de execução, segundo o próprio recorrente, em seu novo pedido de prorrogação de prazo, em 4/10/2010 (peça 2, p. 34) .
12.	A despeito das dificuldades alegadas, o fato é que o recorrente estava de posse do valor total repassado pelo FNDE e com a obra com mais de 80% realizada, mas, somente no dia 1/8/2011, quase um ano após o último pedido de prorrogação de prazo, informou ao FNDE que precisava alterar o projeto para adequar reservatórios de água, ocasião que solicitou nova prorrogação de prazo (peça 2, p. 85) .
13.	Em 28/11/2011, três meses depois de informar ao FNDE que a precisava alterar o projeto, a Prefeitura de Jandaíra solicitou à Liberty Fomento e Empreendimentos Ltda. justificativas técnicas para a alteração do projeto, com o fim de solicitar tal alteração ao FNDE (peça 2, p. 193 e 194) , as quais foram apresentadas em 6/12/2011 (peça 2, p. 195) . Note-se que apenas em 15/10/2012, quase um ano depois, o recorrente encaminhou ao FNDE a documentação com a solicitação para alteração do projeto, no que diz respeito aos reservatórios de água (peça 3, p. 16-22) .
14.	Fato que não pode deixar de ser considerado, também, é que o FNDE analisou a solicitação da Prefeitura de Jandaíra em menos de dois meses e, por não considerar adequada suas pretensões, enviou à municipalidade cópia da Análise Técnica de engenharia, em 30/11/2012 (peça 3, p. 46-50) .
15.	Não vejo, portanto, como acolher a justificativa de que o recorrente deixou a obra paralisada porque aguardava aprovação do FNDE para concluir o projeto. A meu ver, diante das ocorrências narradas, não é possível transferir ao FNDE a responsabilidade pela ineficiência da gestão do recorrente. Ao contrário, o que percebo é que em face da sua morosidade em agir, o recorrente tornou-se o principal responsável pela inexecução do objeto do convênio em questão. É bom relembrar que o recorrente foi signatário do convênio, em junho/2008 e, apesar de ter todos os recursos disponibilizados em sua gestão, somente conseguiu apresentar, após mais de quatro anos, uma obra parcialmente construída e inservível à comunidade e aos propósitos para os quais o FNDE repassou os recursos à municipalidade.
16.	Quanto à alegação de que a construtora que executou o serviço teria corrigido todas as falhas indicadas, isso é irrelevante quando se vê que o resultado final foi uma obra inservível. E se, como afirma o recorrente, foram transferidos para a gestão sucessora recursos suficientes para a conclusão da obra, implica dizer que o recorrente foi incapaz de concluir o projeto, mesmo dispondo de recursos e tempo necessário para fazê-lo. Vale relembrar que o recorrente levou mais de um ano para apresentar ao FNDE uma proposta de alteração do projeto original, quando ele já sabia o que deveria ser proposto.
17.	Sobre os argumentos quanto ao prazo para prestar contas, basta esclarecer que este não foi o motivo da sua condenação, uma vez que, de fato, o prazo final para a prestação de contas passou para a gestão de seu sucessor, após uma sequência de pedidos de prorrogação. O mesmo se aplica ao argumento da regularidade do processo licitatório e dos pagamentos correspondentes, uma vez que essa também não foi a razão de sua condenação.
18.	Vale destacar que o voto condutor do Acórdão 12964/2020-TCU-Segunda Câmara (Rel. Ministro Marcos Bemquerer Costa) deixa evidente que o motivo da condenação do recorrente em débito e multa foi por ter contribuído decisivamente para a inexecução do projeto que resultou em uma obra inservível aos propósitos para os quais o FNDE repassou os recursos, senão vejamos:
"14.	 Sobre o argumento de que a conclusão do empreendimento foi obstada pela necessidade de readequação do projeto, de fato, consta dos autos requisição do Sr. Fábio Magno Sabino Pinho Marinho de mudança na construção dos reservatórios. 
15.	 O ex-alcaide solicitou alteração para edificar um reservatório superior de 10.000 litros - em lugar de um de 15.000 litros conforme o projeto original - e dois reservatórios inferiores de 20.000 litros cada, em lugar de apenas um de 30.000 litros previsto inicialmente, o que aumentaria a capacidade de armazenamento de água de 45.000 para 50.000 litros (peça 3, pp. 47/48) .
16.	 Todavia, tal ocorrência não exime a responsabilidade do Sr. Fábio Magno Sabino Pinho Marinho no prejuízo pelo qual foi citado. 
17.	 A uma porque os dois repasses do FNDE foram efetuados ainda em seu mandato à frente do Executivo Municipal (8/7/2008 - R$ 700.000,00, e 6/4/2010 - R$ 239.940,58) , ou seja, cabia a ele ter gerido a verba de forma a ter edificado por completo a escola de ensino infantil.  
18.	 A duas pelo fato de que, não havendo resposta do FNDE à solicitação de alteração do que ajustado na avença, era dever do responsável prosseguir com o objeto pactuado tal qual descrito no Plano de Trabalho aprovado. 
19.	 Acerca do argumento de que a devolução do montante da ordem de R$ 216 mil no exercício de 2015 afastaria o dano que lhe fora imputado, dado que o valor necessário à conclusão da obra, quando de sua saída do Executivo Municipal, era inferior - R$ 156.500,11, observo que a constatação não afasta a existência do débito em foco.
20.	 O Sr. Fábio Magno Sabino Pinho Marinho não demonstrou por que, embora tenha tido a sua disposição o valor para executar todo o empreendimento, não levou tal providência a termo. Tal fato, isto é, a não conclusão da obra ocasionou a sua inservibilidade, frustrando o atingimento da meta conveniada, eis que a população alvo não pode desfrutar da utilização da escola infantil, como já asseverei acima." (os grifos não constam do original) 
19.	Com esses destaques, suficientes à negativa de provimento do recurso em exame, VOTO no sentido de que o Tribunal adote a deliberação que ora submeto à apreciação deste Colegiado.
TCU, Sala das Sessões, em 16 de novembro de 2021.
AROLDO CEDRAZ 
Relator